【裁判字號】    99,重再,6
【裁判日期】    990831
【裁判案由】    拆屋還地
【裁判全文】
臺灣高等法院臺中分院民事判決           99年度重再字第6號
再審原告    丁○○
            丙○○
            乙○○
            甲○○○
再審被告    國立臺灣體育大學
法定代理人  戊○○
上列當事人間拆屋還地事件，再審原告對於中華民國99年 3月25
日最高法院99年度台上字第 554號、98年10月14日本院98年度重
上字第54號確定判決提起再審，本院判決如下：
    主  文
再審之訴駁回。
再審訴訟費用由再審原告負擔。
    事  實
一、再審原告主張：最高法院99年度台上字第 554號及本院98年
    度重上字第54號確定判決以台灣台中地方法院民國94年 8月
    15 日依94年度聲字第1382號保全證據事件中，94年8月15日
    保全證據勘驗筆錄（下稱系爭勘驗筆錄）關於游林美玉部分
    之陳述，認定坐落於臺中市○區○○段134、135-4地號（下
    稱系爭土地）上有非農舍之建物供再審原告及其家人實際居
    住使用，再審原告違反應自任耕作之規定，判決再審原告敗
    訴。惟再審原告丁○○之配偶游林美玉於94年 8月15日並未
    居住在系爭土地上，且游林美玉當時已陷入之智狀態，是以
    游林美玉於系爭勘驗筆錄之陳述，不足採信，此有證人陳秀
    玉、鄭家銀、所立之證明書及台中市私立得康養護中心在院
    證明書可證，上開證據係最高法院99年度台上字第 554號確
    定判決成立前未發現且未提出之證據，屬民事訴訟法第 496
    條第 1項第13款未經斟酌之證物，倘經斟酌可受較利益之裁
    判。為此，再審原告爰依民事訴訟法第496條第1項第13款提
    起再審之訴，請求廢棄最高法院99年度台上字第 554號及本
    院98年度重上字第54號確定判決云云。
二、按對於最高法院認上訴為無理由而駁回之判決，以民事訴訟
    法第 496條第1項第9款至第13款為再審原因，聲請再審者，
    依民事訴訟法第 507條準用同法第499條第2款規定，應專屬
    原第二審法院管轄。本件再審原告對於最高法院99年度台上
    字第 554號及本院98年度重上字第54號確定判決具有民事訴
    訟法第496條第1項第13款再審事由，提起再審之訴，專屬於
    本院管轄，合先敘明。
三、次按民事訴訟法第496條第1項第13款所謂發見未經斟酌之證
    物或得使用該證物，係專指證物而言，並不包含證人在內，
    。本件再審原告主張再審原告丁○○之配偶游林美玉於94年
     8月15日並未居住在系爭土地上，且游林美玉於當時已處於
    失智狀態，是以其於系爭勘驗筆錄所做之陳述不足採信云云
    ，並提出陳秀玉、鄭家銀所立之證明書及台中市私立得康養
    護中心在院證明書為證。惟查本件經台灣台中地方法院於94
    年 8月15日至現場執行保全證據事件勘驗，據再審原告甲○
    ○○（即再審原告丙○○之配偶）自承，臺中巿北區○○路
    241巷12號建物目前除供6名子女居住使用外，尚有部分供置
    放廢棄桌椅及客房使用。與前開建物相連部分為空地，有種
    植龍眼樹、楊桃各 1棵，芒果樹12棵，其餘空地是小孩經營
    鐵窗業及堆置廢料。與前開空地相連尚有 1枇鐵皮造、土角
    造、磚造平房。據再審原告甲○○○自承，鐵皮造是其兒子
    做鐵窗業之工事使用，土角造是置放廢棄物品，磚造係公廳
    。與公廳相連尚有土角造房屋及石棉瓦搭造房屋，據在場人
    游林美玉（即再審原告丁○○之配偶）表示係其家人在居住
    使用；另有 1間木材搭造之小木屋，據游林美玉表示係再審
    原告乙○○居住使用。除此之外，多數為荒廢土地，並有臨
    時停車棚，部分土地舖設柏油供道路使用等情，有94年 8月
    15日保全證據筆錄附在臺中地院94年度聲字第1382號保全證
    據事件民事案卷可稽，再依上開94年 8月15日保全證據筆錄
    及當日現場照片11、12、13、14所示，可見系爭土地有部分
    空地為甲○○○子女經營鐵窗業、堆置廢料、工事，鐵皮造
    是甲○○○兒子作鐵窗之工事使用等等，足證再審原告將系
    爭土地之一部借與他人搭建鐵皮、堆置廢料，而未從事耕作
    ，是再審原告顯有未自任耕作之事實。又依上開保全證據筆
    錄及現場照片所示，再審原告在系爭土地上確有興建房屋（
    門牌號碼為台中市○○路 241巷12號），並在該房屋內販售
    飲品，且部分土地上已鋪設柏油，益證其該部分亦非供耕作
    使用，而有不自任耕作之事實。復以依上開保全證據筆錄及
    現場照片 3、4、5、10、18、26、39所示，再審原告興建之
    房屋不但有廚房、廁所、曬衣架，亦有臥房與客廳、神廳，
    明顯係以提供家族實際居住使用為其目的，核與農舍之目的
    不符，難認該建物係農舍，系爭土地上既有非農舍之建物供
    再審原告及其家人實際居住使用，再審原告自有違反應自任
    耕作之規定。綜上，再審原告顯有未自任耕作之事實，已違
    反耕地三七五減租條例第16條第 1項之規定，原確定判決從
    而認定本件租賃契約當然為無效，再審被告得依同條第 2項
    規定，請求收回系爭土地。是以系爭勘驗筆錄並除有游林美
    玉之陳述，尚有再審原告甲○○○之陳述，原確定判決就上
    開二人之陳述及現場照片詳為審酌，據而認定本件再審原告
    與再審被告間之租賃契約為無效，再審被告得依同條第 2項
    規定，請求收回系爭土地。經核並無違誤。再審原告茲所舉
    證人陳秀玉、鄭家銀，既非證物可比，其私人出具之書面證
    言，亦無證據力可言，且係於本院98年度重上字第54號訴訟
    言詞辯論程序後始要求他人作成之證明文件，並非在前訴訟
    程序中原已存在而未經斟酌之證物；另再審原告所提出之台
    中市私立得康養護中心之在院證明書僅記載：「個案因患有
    失智症、心臟肥大無法自行料理生活起居，96年5月2日起個
    案轉入本中心照護，並於98年5月8日過世」，此證據縱加斟
    酌，亦不足為有利於再審原告之認定，再審原告據此主張本
    件原確定判決有民事訴訟法第496條第1項第13款之當事人發
    現未斟酌新證據之再審事由云云，自難謂可採。是以本件再
    審原告以發現未經斟酌之證物，且該證物如經斟酌可受較有
    利之裁判為由，據以提起再審之訴，顯無再審理由，爰不經
    言詞辯論，以判決駁回之。
四、據上論結，本件再審之訴，顯無再審理由，依民事訴訟法第
    502條第2項、第78條，判決如主文。
中    華    民    國    99    年    8     月    31    日
              民事第七庭    審判長法  官  陳照德
                                  法  官  曾謀貴
                                  法  官  李平勳
正本係照原本作成。
如不服本判決，應於收受判決送達後20日內向本院提出上訴書狀
，其未表明上訴理由者，應於提出上訴後20日內向本院提出上訴
理由書（均須按他造人數附繕本）。上訴時應提出委任律師為訴
訟代理人之委任狀；依民事訴訟法第466條之1第1項但書或第2項
委任有律師資格者，另應附具律師資格證書影本及釋明委任人與
受任人之關係書。如委任律師提起上訴者，應依民事訴訟法施行
法第9條規定，一併繳納上訴審裁判費。
                                  書記官  江丞晏
中    華    民    國    99    年    9     月     2    日

司法院資訊處製作；財團法人民間司法改革基金會備份。
